臺灣臺南地方法院刑事判決　　　　　　　96年度易字第1431號
公　訴　人　臺灣臺南地方法院檢察署檢察官
被　　　告　戊○○
　　　　　 (原名鐘秋麗)
上列被告因偽造文書案件，經檢察官提起公訴（96年度偵字第46
4號），本院判決如下：
    主  文
戊○○無罪。
    理  由
一、公訴意旨略以：被告戊○○（原名鍾秋麗）與告發人甲○○
    (另案經本院判處拘役90日確定）原係男女朋友關係，於民
    國88年5月間，購買門牌號碼為台南縣永康市○○里○○○
    路19巷1之2號12樓之2房屋(同市○○段5305建號)及同巷1之
    4號車位(同市○○段5211建號)，暨上開房屋車位之基地(
    同市○○段562地號，權利範圍10000分之79)，並登記於戊○○名下。同年88年9月間，甲○○與鐘倚玉明知雙方並無
    任何債權債務關係，竟基於使公務員登載不實之犯意聯絡，
    由戊○○提供印鑑證明，製作土地建築改良物抵押權設定契
    約書，持向永康地政事務所辦理上開房地第二順位、抵押權
    人為甲○○、債權額新臺幣（下同）250萬元之抵押權設定
    登記，並於同年10月1日，經該管公務員將上開抵押權登記
    於職務上所掌管之公文書，足生損害於地政機關對土地及建
    物權利事項登記管理之正確性。因認被告戊○○與告發人甲○○共同涉犯刑法第二百十四條使公務員登載不實之罪嫌等
    語。
二、按公訴意旨所論被告之犯罪行為後，刑法業於94年2月2日公
    布修正，於95年7月1日生效實施。且刑法關於追訴權之時效
    時間之規定已有修正。另按修正前刑法第80條第1項第2款規
    定: 「三年以上十年未滿有期徒刑者，十年」；而修正後刑
    法第80條第1項第2款則規定「最重本刑為三年以上十年未滿
    有期徒刑之罪者，二十年」。此一修正對於行為人之刑罰法
    律效果既有影響，應屬法律變更之範疇，而有刑法第2條第1
    項之適用。經比較新舊法上述規定，自以修正前規定對被告
    較為有利，故本件關於追訴權時效之認定，應適用修正前刑
    法上開規定為是。查本件被告被訴刑法第二百十四條使公務
    員登載不實罪之最重本刑為三年以上有期徒刑，其追訴權時
    效，依上開規定應為十年，然其犯罪行為成立於民國88年9
    月間，迄今僅八年餘，尚未罹於十年之追訴權時效。故被告
    辯稱本件已罹於五年追訴權時效，而應為免訴判決，容有誤
    解，先此敘明。
三、按犯罪事實，應依證據認定之，無證據不得認定其犯罪事實
    ；又不能證明被告犯罪者，應諭知無罪之判決，刑事訴訟法
    第一百五十四條第二項、第三百零一條第一項分別定有明文
    。且告訴人之告訴，係以使被告受刑事訴追為目的，是其陳
    述是否與事實相符，應調查其他事實以資審認，始得為不利
    被告之認定，最高法院五十二年度臺上字第一三００號著有
    判例可資參照。又刑事訴訟上證明之資料，無論為直接或間
    接證據，均須達於通常一般之人均不致有所懷疑，而得確信
    其為真實之程度，始得據為有罪之認定，若其關於被告是否
    犯罪之證明未能達此程度，而有合理懷疑之存在，致使無從
    形成有罪之確信，根據「罪證有疑，利於被告」之證據法則
    ，即不得遽為不利被告之認定，亦有最高法院七十六年度臺
    上字第四九八六號判例可稽。其以情況證據（即間接證據）
    斷罪時，尤須基於該證據在直接關係上所可證明之他項情況
    事實，本乎推理作用足以確證被告有罪，方為合法，不得徒
    憑主觀上之推想，將一般經驗有利被告之其他合理情況逕予
    排除，此觀諸最高法院三十二年度上字第六七號判例意旨亦
    彰彰甚明。
四、公訴意旨認被告涉犯前揭罪嫌，無非以告發人甲○○之指訴
    及被告於本院95年度易字第338號審理中之陳述，認本件被
    告與告發人間並無債權債務關係，然被告為卻將系爭不動產
    設定第二順位抵押權予告發人甲○○，並有卷附上開土地及
    建物登記謄本、土地及建物改良物抵押權設定契約書影本各
    一份(附於臺灣臺南地方法院檢察署檢察官94年度發查字第
    518號卷)可稽，為其論據。
五、惟訊據被告戊○○堅決否認有上述使公務員登載不實之犯行
    ，並辯稱:本件第二順位抵押權是甲○○偷拿伊印鑑證明去
    辦理登記，伊本來不知情，嗣於88年10月間調閱土地謄本時
    ，才知道上開房地被設定抵押權，事後伊有要求告發人塗銷
    抵押權登記，但告發人一直敷衍等語。經查：
(一)被告與告發人甲○○原為男女朋友關係，並已論及婚嫁，遂
    於88年5月間，一起購買上開建物暨土地，並登記在被告名
    下，惟貸款多由甲○○繳納 (嗣因未繼續繳納，經貸款銀行
    就上開房地申請強制執行中)。嗣雙方於88年9月間感情破裂
    ，甲○○遂於88年9月22日，以被告代理人名義，持被告於
    同年5月10日申請之印鑑證明，向上開地政機關辦理上開第
    二順位抵押權設定登記，然實際上雙方並無債權債務關係等
    情，業經被告與證人即告發人甲○○於本院及偵查中供證在
    卷，並有上開土地及建物所有權狀及登記謄本、土地及建物
    改良物抵押權設定契約書、印鑑證明、本院民事執行處強制
    執行金額計算書分配表 (均影本)各一份附卷可稽。此部分
    事實堪予認定。
(二)證人即告發人甲○○雖於本院結證稱:我與被告講好，讓我
    設定，因為房子貸款是我出的，我希望有個保障，因為所有
    權是被告的，我怕被告把房子賭輸掉，所以要設定抵押，我
    要設定有經過被告同意，被告去高雄申請印鑑證明給我，並
    親自蓋章在代書寫的設定書上。大概是88年9月22日左右，
    被告有開立拋棄權利證明書給我，我才去辦理抵押權設定登
    記，拋棄權利證明書大約是88年9月22日左右開立，資料、
    證件是拋棄書之前就寫好，被告原本有催促我去辦理抵押權
    ，但是因為當時跟被告還在交往，又沒錢辦理設定抵押權登
    記、愛面子，才拖到乙○○出現後才去辦理，被告的印鑑證
    明是被告交給我的，在88年初買房子那段時間被告答應我設
    定抵押權，因為那時還是男女朋友，只是嚇嚇她，「印鑑章
    也是被告給我的，在申請印鑑證明後約一、二天之內就給我
    的，她事後還去報遺失，害我無法辦理過戶。88年7月時，
    我有問被告確定要辦理抵押權登記？設定代書費要不要幫忙
    出？她說沒有錢，但她有同意並催促我趕快去辦一辦。我一
    開始買房子的時候，就跟她說我有辦理抵押權，他有去查，
    但是查沒有，他以為我在開玩笑，後來他就叫我趕快去辦，
    因為我說萬一房子被拍賣了怎麼辦，所以他就同意我去設定
    抵押權。「印章是被告自己蓋給我的」，大概在88年7月，
    當時為賭博事在爭吵，文件上是被告的章都是被告自己蓋的
    ，「我沒有拿她的印章」云云。惟:
 1、查該證人所述上開「權利拋棄證明書」之開立日期為88 年
    10月13日，非該證人所述之88年9月22日左右，有該書附於
    臺灣臺南地方法院檢察署檢察官94年度發查字第518號卷可
    考。而本件抵押權設定申請書所填載之原因發生日期為同年
    9月22日，亦有登記申請書附於同前地檢署上開案卷可稽。
    故該證人稱係上開權利拋棄書簽訂後才去辦理抵押權登記一
    節，已與事實不符。
 2、又該證人於同一審理期日中，既稱「印鑑章也是被告在申請
    印鑑證明後約一、二天之內就給我的」；又稱:「被告去高
    雄申請印鑑證明給我，並親自蓋章在代書寫的設定書上，印
    章是被告自己蓋給我的，我沒有拿她的印章」云云，其前後
    證述顯有矛盾。蓋倘被告已於購屋時即將印鑑章交與證人，
    又何能或何庸自行蓋章於設定書上與該證人。足見該證人前
    後證述不一，顯有瑕疵。
 3、再者，據該證人所述被告於88年初買房子時有答應設定抵押
    權，惟因為那時雙方還是男女朋友，證人只是嚇嚇被告，就
    跟被告說有辦理抵押權，被告還有去查，但是查沒有，而以
    為證人在開玩笑等語。可見證人縱有告知被告設定抵押權之
    事，然被告對於證人嚇稱欲設定抵押權之事，顯有所擔憂恐
    懼，或以為玩笑而已，即非其所樂見而願意，否則豈有再去
    查證之必要。準此，即難謂被告於購屋之初即有設定上開抵
    押權之真意。
 4、又該證人既稱被告原亦有催促其去辦理抵押權登記，但因為
    當時雙方還在交往，又沒錢辦理設定抵押權登記，才拖到88
    年9月22日乙○○出現後才去辦理。惟是時被告與證人感情
    既已破裂，被告豈有仍信賴並同意證人持其證件，虛偽設定
    上開債權額250萬元之抵押權登記之可能。綜此，該證人所
    證上語，不僅有所出入矛盾，且與事實常情相悖，顯不足採
    信。
(三)況被告於88年10月間因查覺告發人言行有異，乃請友人乙○○載其至地政事務所查調上開土地登記簿謄本，發現告發人
    有設定抵押250抵押債權後甚表驚訝。嗣於89或91年間，復
    委請代書丙○○調取上開土地登記簿謄本及設定土地(抵押
    權) 登記申請書等文件，以瞭解當初辦理抵押權設定登記之
    經過及代理人身分，嗣被告因欲委託該代書辦理上開抵押權
    之塗銷事務，乃偕同告發人與代書丙○○約在台南縣奇美醫
    院碰面，交付相關文件，惟因文件不齊全而未辦理等情，業
    經證人乙○○、丙○○結證在卷。足證，被告係於告發人設
    定上開抵押權後之後約88年10月間，始確知其所有上開土地
    暨建物有設定上開抵押權，之後並曾要求告發人辦理塗銷上
    開抵押權之登記，惟因不諳法律而未能完成塗銷手續。故被
    告辯稱並不同意告發人設定上開抵押權，嗣因告發人一再敷
    衍而迄未辦理塗銷登記等語，堪信非虛。
(四)至印鑑證明雖屬個人重要文件，通常固應由本人妥為保管為
    是，然告發人與被告原為男女朋友關係，並已論及婚嫁，且
    甫為購屋而申請印鑑證明使用，則告發人欲取得並自行使用
    被告之印鑑證明及印章等物，應非難事。另被告雖曾以遭被
    告恐嚇，簽具上開權利拋棄書為由，對告發人提出恐嚇、侵
    占等告訴，然經臺灣臺南地方法院檢察署檢察官以91年度偵
    字第3609、3716號對告發人為不起訴處分確定 (有不起訴處
    分書附於該署94年度發查字第518號案卷可考)。惟拋棄所有
    權與抵押權設定本屬二事，且被告於本院審理已陳明簽具上
    開權利拋棄書時，已知悉上開抵押權設定之事，故被告於彼
    時對於系爭房地所有權歸屬有所討論，本屬事理之常。且衡
    諸一般社會經驗，抵押權之設定與塗銷，通常委有代書辦理
    ，可見其須具有相當專業常識，始能暸知處理，本件抵押權
    之設定亦係委請代書填寫，再由告發人送件，另被告事後亦
    曾委請代書辦理塗銷事務，故被告因行動不便且不諳抵押權
    之相關法律程序，加以告發人之敷衍拖延，而未辦妥抵押權
    之塗銷登記或循法律途徑救濟，亦在常理之內。自不能因上
    開抵押權設定契約書上蓋有被告之印鑑章及須有被告之印鑑
    證明，才能完成登記，即遽認被告確有同意設定上開抵押權
    ；更不能僅因被告於抵押權設定後有簽具上開權利拋棄書，
    即認被告於抵押權設之前，已有明確同意或設定抵押權之真
    意；亦不能因被告迄未辦理抵押權登記，及於提出上開恐嚇
    、侵占等告訴時，一併追訴告發人此部分犯行，即認被告有
    與告發人共謀使地政機關登載上開不實之抵押權設定事宜。
六、綜上所述，告發人甲○○指訴被告有同意，並提供印鑑證明
    及在抵押權設定契約書上蓋章，讓其設定設定上開抵押權之
    證述，有不實矛盾及顯違常情之處，並不足採。被告辯稱其
    係於告發人設定上開抵押權後，約88年10月間調閱土地登記
    簿謄本後，始確知其所有上開土地暨建物有設定上開抵押權
    ，之前並不知情，之後也曾要求告發人辦理塗銷上開抵押權
    登記等語，核與證人乙○○、丙○○證述相符，且非顯違常
    情，堪予採信。此外，復查無其他證據足資證明被告確實知
    悉並同意為上開抵押權之登記，即難認其有與告發人共同議
    謀或實施使地政事務所人員於職務上所載之上開土地及建物
    登記簿謄本等公文書上，登載本件不實抵押權之意圖及犯行
    。從而，應認公訴意旨所指被告涉犯使公務員登載不實之罪
    嫌尚有不足。揆諸首開說明，自應均為無罪之諭知。
據上論斷，應依刑事訴訟法第三百零一條第一項，判決如主文。
本案經檢察官丁○○到庭執行職務。
中　　華　　民　　國　　96　　年　　12　　月　　31　　日
　　　　　　　　　刑事第九庭法　官　賴純慧以上正本證明與
原本無異如不服本判決應於收受本判決後10日內向本院提出上訴
書狀，並應敘述具體理由。如未敘述上訴理由者，應於上訴期間
屆滿後20日內向本院補提理由書狀（均須按他造當事人之人數附
繕本）「切勿逕送上級法院」。
                             　 書記官　方秀貞
中　　華　　民　　國　　96　　年　　12　　月　　31　　日
